臺灣高等法院高雄分院民事判決　　　　　 95年度上字第180號
上　訴　人　甲○○
　　　　　　乙○○
被　上訴人　丙○○
上列當事人間請求侵權行為損害賠償事件，上訴人對於中華民國
95年8 月24日臺灣高雄地方法院95年度訴字第1646號所為判決，
提起上訴，本院於民國96年1月3日言詞辯論終結，判決如下：
    主  文
上訴駁回。
第二審訴訟費用由上訴人負擔。
　　事實及理由
一、上訴人主張：兩造同為址設高雄市○○區○○路115 號「前
    金學府華廈」（下稱前金華廈）之住戶，為樓上與樓下之鄰
    居。於民國（下同）93年5 月間，被上訴人竟誣指上訴人之
    住處水管漏水，導致被上訴人之房屋污損，嗣即先後多次以
    掛號信件寄送予上訴人及前金華廈之管理委員會，並於同年
    5 月23日、25日張貼公告在前金華廈之佈告欄，虛構事實指
    摘、散布上訴人不願及阻擾被上訴人修繕漏水，上訴人打電
    話騷擾被上訴人及破壞其信箱，且上訴人威脅其人身安全等
    不實言論，已嚴重侵害上訴人之名譽，經上訴人請求被上訴
    人停止侵害上訴人名譽之行為均無效果。被上訴人之行為已
    貶損上訴人社會上之評價，導致上訴人受有精神上之痛苦，
    爰依民法第184 條第1 項及第195 條第1 項規定，請求被上
    訴人賠償非財產上之損害及回復名譽等情。並聲明：(一)被上
    訴人應給付上訴人各新台幣（下同）10萬元，及自起訴狀繕
    本送達翌日起至清償日止，按週年利率5%計算之利息。(二)被
    上訴人應將附表一所載之道歉內容張貼在前金華廈之電梯內
    （至少2 日，張貼前須告知上訴人），並以掛號信函郵寄給
    上訴人、管理委員會（副本須同時寄給上訴人）、楊仁祥及
    里長鄭順龍等人。
二、被上訴人則以：本件起因於被上訴人住家浴室天花板發生漏
    水，導致房間內天花板、衣櫃及牆壁污損，被上訴人為請求
    上訴人協助解決漏水問題，乃寫信予上訴人及前金華廈之管
    理委員會，並張貼公告，目的希望讓漏水問題能夠儘早獲得
    解決，並無侵害上訴人之名譽等語，資為抗辯。並聲明：上
    訴人之訴駁回。
三、原審判決上訴人敗訴，上訴人不服，於本院聲明：(一)原判決
    廢棄。(二)被上訴人應給付上訴人各10萬元，及自起訴狀繕本
    送達翌日起至清償日止，按週年利率5%計算之利息。(三)被上
    訴人應將原審判決書附表一所載之道歉內容張貼在前金華廈
    之電梯內，至少2 日，張貼前須告知上訴人，並以掛號信函
    郵寄給上訴人、管理委員會（副本須同時寄給上訴人）、楊
    仁祥及里長鄭順龍等人。(四)訴訟費用由被上訴人負擔。
    被上訴人則答辯聲明：(一)上訴駁回。(二)訴訟費用由上訴人負
    擔。
四、兩造不爭執之事項：
  (一)被上訴人因為住家浴室天花板漏水問題，曾多次寫信予上訴
    人，並影印交付前金華廈之管理委員會備查，且其中93年8
    月1 日信件內容提及「93年6 月24日晚上7 點10分左右我出
    我家電梯門，就看到你兒子甲○○站在5 樓與6 樓間的樓梯
    平台（轉彎處）上，背靠牆壁，雙手交叉於胸前，面向我家
    的電梯門，…你兒子甲○○一言不發，行為囂張，舉止像流
    氓，以手勢威脅我的人身安全」。
  (二)被上訴人於93年5 月23日及同月25日，分別在電梯間及電梯
    外面張貼如附表二所載之公告。
五、本件應予審究之爭點厥為：被上訴人所為有無侵害到上訴人
    之名譽？若有，上訴人得請求之賠償金額為若干？其請求回
    復名譽之方法是否適當？爰分敘本院之判斷如下：
  (一)按名譽為人在社會上享有一般人對其品德、聲望或信譽等所
    加之評價，屬於個人在社會上所受之價值判斷，因此，名譽
    有無受損害，應以社會上對其評價是否貶損作為判斷之依據
    （最高法院90年台上字第646 號判例參照），至於個人主觀
    上之感情是否受到損害，並非認定之標準。
    查被上訴人主張，被上訴人因住家浴室天花板之漏水問題，
    曾多次向住在樓上之上訴人請求進入其住處查看及修復，惟
    上訴人則以漏水問題並非來自上訴人之房屋，拒絕被上訴人
    進入屋內修繕，被上訴人乃對上訴人提起損害賠償之訴，前
    經原審法院以94年度雄簡字第2596號判決被上訴人部分勝訴
    ，命上訴人應容忍被上訴人進入其屋內樓板排水管施行修復
    行為等情，業據其提出上開民事判決及漏水照片附卷可稽（
    見原審訴字卷第168 至176 頁、第284 至286 頁），又依上
    開判決所載，該案承辦法官曾於94年8 月25日至現場勘驗，
    結果為：5 樓房屋「進門後左側最盡頭處副主臥（室）進門
    處樑柱上方靠近廁所處牆面及靠近廁所天花板部分有滲水痕
    跡，浴室天花板亦有滲水痕跡... 」，又依常理上訴人若未
    有拒絕被上訴人進入上訴人屋內查看漏水原因以進行修繕之
    情事，被上訴人亦無起訴請求上訴人乙○○容忍被上訴人進
    入乙○○屋內（高雄市○○區○○路115 號6 樓房屋）對其
    內排水漏水施行修復行為之必要，是被上訴人此部分主張自
    堪認為真實。而依被上訴人於93年5 月23日及同月25日，在
    前金華廈之電梯間所張貼如附表二之公告，內容提及「若不
    想幫忙，就直言好了，不要迂迴、扭曲事實、污損我的人格
    」、「欺人太甚」、「不要污辱人，不要一意孤行、拒人千
    里」，及「教訓本人、毀謗本人、攻訐本人…恐嚇本人」、
    「將送相關權責單位進行調查…，待本人整理完妥，將做完
    整處置」、「被乙○○的兒子否認我曾說過的話一事整怕了
    ，主要目的是內容公開」等語（見原審訴字卷第111 、112
    頁）。惟上訴人是否幫忙被上訴人處理其屋內之漏水問題，
    或為如何之協助，對於上訴人而言尚無讓人產生不利之觀感
    ，衡情亦無貶抑上訴人於社會上所受客觀評價，且被上訴人
    之房屋天花板漏水問題是否因上訴人之房屋內管線所致，或
    屬公共區域管線老舊之問題，就該大樓之住戶而言，乃屬可
    受公評之事，是被上訴人在溝通上所生情緒性言詞所表示個
    人之觀感，實未對上訴人之名譽有任何價值判斷，即難謂被
    上訴人所述有何毀損上訴人名譽之情事。
  (二)又被上訴人因漏水問題曾多次寫信予上訴人外，並將信件影
    印交付前金華廈之管理委員會備查，且其中93年8 月1 日信
    件更提及「93年6 月24日晚上7 點10分左右我出我家電梯門
    ，就看到你兒子甲○○站在5 樓與6 樓間的樓梯平台（轉彎
    處）上，背靠牆壁，雙手交叉於胸前，面向我家的電梯門，
    …你兒子甲○○一言不發，行為囂張，舉止像流氓，以手勢
    威脅我的人身安全」等語，上訴人認已損及其名譽云云。
    惟查，上訴人既否認係因其房屋問題而導致被上訴人之房屋
    漏水，並拒絕被上訴人進入其屋內查看，則被上訴人在無法
    確知漏水原因之情況下，為釐清責任，因而將其陸續請求上
    訴人協助處理漏水情形之信件影印交予管理委員會備查，尚
    難謂此舉係出於惡意或有侵害名譽可言，且觀諸上開信件所
    載，衡情乃被上訴人因上訴人不願協助處理漏水問題，致被
    上訴人無法解決，且對上訴人甲○○當時「背靠牆壁，雙手
    交叉於胸前，面向我家的電梯門，…一言不發」之行為，表
    達其個人感受之主觀言詞，並非具體指摘上訴人甲○○即為
    流氓，尚非對上訴人之品德、聲望或信譽等有任何價值判斷
    ，仍難認對上訴人有何名譽上之損害，是被上訴人寫信予上
    訴人表達其意見之行為，在客觀上並未使社會大眾貶損上訴
    人個人之評價，則上訴人主張其名譽受損即非有據。另再觀
    諸上訴人所指稱侵害其名譽之信件（見原審雄補字卷第4 至
    17 頁） ，細繹該信件之全文意旨，均係敘述兩造因處理漏
    水問題所生之爭執情節，核其情節並未逾越此一漏水糾紛之
    範疇，雖於信件內容曾出現例如：「你兒子的態度權威、惡
    劣，講話污辱人」「你沒查證事實就任意公告罵我、教訓我
    、誹謗我、用法律恐嚇我」「扭曲事實、引發事端的是你兒
    子」「只會概括含混、胡亂編扯、繞圈子及對我亂扣帽子」
    「我必須問你屋主（區分所有權人）是誰，我有被玩弄、欺
    騙的感覺，…我才懶得管你家的家務事」等情緒用語，然無
    非僅係呈現被上訴人以上訴人處理漏水所發生之事，而表達
    其個人之意見或主觀感受，並非貶損上訴人個人於社會上之
    評價，亦難認有何侵害上訴人名譽之行為可言。
  (三)上訴人乙○○雖又主張，被上訴人於93年8 月間有向鄰居表
    示被上訴人住家漏水，上訴人乙○○均不願處理，及於95年
    3 月4 日至其友人楊仁祥住處，向楊仁祥表示上訴人乙○○
    於晚上經常去騷擾被上訴人，且破壞被上訴人之信箱，亦已
    損害其名譽云云。然此為被上訴人所否認，並以伊僅向楊仁
    祥表示其信箱有遭人破壞，也有接到騷擾電話等語置辯，雖
    證人楊仁祥曾於原審法院到庭證述：被上訴人說上訴人乙○
    ○經常打電話騷擾他，且他家的信箱經常遭到破壞云云（見
    原審法院訴字卷第206 頁），惟證人楊仁祥既係明確表示被
    上訴人並沒有說是誰去破壞他家的信箱等語（見原審法院訴
    字卷第208 頁），所述即與證人楊仁祥於95年3 月6 日出具
    之書面陳述已有不合（見原審訴字卷第296 頁），自難僅憑
    證人楊仁祥所為證述即遽為被上訴人不利之認定，則其主張
    被上訴人有損害其名譽之行為，即屬無據。
六、綜上所述，本件依上訴人所述，尚不能認定被上訴人所為有
    貶損上訴人之名譽，則上訴人所得請求賠償金額若干，及其
    請求回復名譽之方法是否適當之爭點即無審究之必要，從而
    ，被上訴人既無不法侵害上訴人之名譽，上訴人依侵權行為
    規定請求被上訴人應給付上訴人各10萬元，及自起訴狀繕本
    送達翌日起至清償日止，按週年利率5 ％計算之利息，並請
    求被上訴人依前揭回復名譽之方法向上訴人道歉，均無理由
    ，原審為上訴人敗訴之判決，並無不當，上訴意旨求予廢棄
    改判，為無理由，應予駁回。
七、本件事證已臻明確，兩造其餘攻擊及防禦方法，經審酌後均
    與判決結果不生影響，爰不予逐一論述，附此敘明。
八、據上論結，本件上訴為無理由，依民事訴訟法第449 條第1
    項、第78條、第85條第1 項前段，判決如主文。
中　　華　　民　　國　　96　　年　　1 　　月　　17　　日
                            民事第四庭
                                審判長法官   蔡文貴
                                法      官   徐文祥
                                法      官   黃科瑜
以上正本證明與原本無異。
如對本判決上訴，須於判決送達後20日內向本院提出上訴狀，其
未表明上訴理由者，應於上訴後20日內向本院提出上訴理由書（
均須按他造當事人之人數附繕本）。上訴時應提出委任律師或具
有律師資格之人之委任狀，並依附註條文規定辦理。
中　　華　　民　　國　　96　　年　　1 　　月　　18　　日
　　　　　　　　　 　 　　　　　書  記  官　 葉淑華
附註：
民事訴訟法第466條之1：
對於第二審判決上訴，上訴人應委任律師為訴訟代理人，但上訴
人或其法定代理人具有律師資格者，不在此限。
上訴人之配偶、3 親等內之血親、2 親等內之姻親，或上訴人為
法人、中央或地方機關時，其所屬專任人員具有律師資格並經法
院認為適當者，亦得為第三審訴訟代理人。第1 項但書及第2 項
情形，應於提起上訴或委任時釋明之。
附表一：（道歉內容）
┌───────────────────────────┐
│道歉內容：                                            │
│本人丙○○曾於93年至95年期間，分別以張貼公告、郵寄掛號│
│信函及面述方式向相關人員談及有損「瑞源路一一五號六樓住│
│戶乙○○父子」名譽。如：93年8月1日致函乙○○及「管委會│
│」函中謂：「你兒子甲○○一語未發，行為囂張，舉止像流氓│
│，以手勢威脅我的人身安全。」；95年3月4日至右昌面告楊仁│
│祥夫婦說：「我們家原本漏水很嚴重，要跟方老師談他都不願│
│意。... 他那時經常打電話騷擾我們、破壞我們的信箱...。 │
│」並曾多次（約5、6次）跟里長鄭順龍夫婦談及：「我家漏水│
│，方老師都不願意處理...。」                           │
│上開不實言論及不當作為，確有損乙○○父子名譽，本人李泉│
│興鄭重向方老師父子公開道歉，並以與侵害方老師父子名譽同│
│樣之式「如訴之聲明（二）1、」，回復方老師父子二人之名 │
│譽，且保證今後決不再發生。                            │
│前金區○○路一一五號五樓住戶丙○○敬上（須簽名並蓋章）│
│中華民國 ○○ 年 ○○ 月 ○○ 日                      │
└───────────────────────────┘
附表二：（公告內容）
┌───────────────────────────┐
│親愛的一一五號六樓屋主：                              │
│本戶漏水的問題，若不想幫忙，就直言好了，不要迂迴、扭曲│
│事實、污損我的人格來達成你的目的。                    │
│希望你了解的：                                        │
│1.我需要你的協助，焉有不讓你到我家了解狀況之理？      │
│2.對週五（九十三年五月二十一日）晚上約人估算施工費用一│
│  事，週六我要好好的說明，你卻一再以所認知的加以否認，│
│  還搬出甚麼「分局長也不敢說謊」，簡直欺人太甚。那晚，│
│  我怕耽誤事情，特地從公司趕回來，並用大哥大一直聯絡，│
│  請我女兒轉知你做防水的人說七點三十分會來。我有公司設│
│  備事故處理、本人之上下班刷卡時間以及大哥大（泛亞電信│
│  ）通聯的記錄可為證。                                │
│3.你週五晚上七點二十分左右來按門鈴，你說：「... 還沒來│
│  ？我還要去上班，我到樓下等！」當時約定的時間未到，你│
│  如此急促，我不知你到底能給予多少時間討論？你的誠意在│
│  哪裡？但我仍即刻與防水的人聯絡（泛亞電信的通聯記錄可│
│  查），他說晚上八點才會到。我怕耽誤你的時間，即告訴他│
│  ：「人家要上班，太晚了，改明早九點三十分好了。」，並│
│  趕緊到樓下跟你說明原委，你說：「找我爸爸也可以。」結│
│  果事後，我們週五晚上於樓下的對話，你多做否認，不知是│
│  誰說謊？還搬出「分局長也不敢說謊」來強化自己。我認為│
│  ：這件事很單純，不須扯遠，也不要污辱人。            │
│  若是誤會，大家可以好好談談，不要一意孤行、拒人千里。│
│  我一直在慎重地確認漏水的來源，不敢造次。目前所做：  │
│1.實地確認隔壁一一七號五樓天花板無漏水痕跡。          │
│2.我已於九十三年五月二十二日上午與做防水的人約好，安排│
│  九十三年五月二十九日拆除我家的裝潢衣櫃做進一步的確認│
│  。                                                  │
│也許漏水來源複雜，但受苦的不是你，請多思量。謝謝！    │
│漏水困擾數年的一一五號五樓屋主上  民國九十三年五月二十│
│三日                                                  │
└───────────────────────────┘
┌───────────────────────────┐
│敬告一一五號六樓屋主：                                │
│1.請問貴戶屋主是誰？是乙○○？抑或乙○○的兒子？      │
│  請問貴戶可做主的是誰？請明示！                      │
│2.敬告乙○○：本人前封信寫的是事實，是向我所知目前屋主│
│  （乙○○的兒子）申辯、澄清，內容沒有毀謗、攻訐、罵人│
│  之意。                                              │
│3.敬告乙○○：從貴戶張貼公告及用剪貼、不具名的限時掛號│
│  信封寄來的文書內容看來，該二封「敬告文書」應是閣下所│
│  寫！？                                              │
│  令人不解的是：為何不查清楚事實？為何不回覆本人的申辯│
│  ？而貴文書的內容盡大多是教訓本人、毀謗本人、攻訐本人│
│  、罵本人，甚至文內二度用「可能涉及法律」恐嚇本人。  │
│4.敬告一一五號六樓屋主：貴「剪貼、不具名」的限時掛號信│
│  封將送相關權責單位進行調查；貴「敬告文書」，待本人整│
│  理完妥，將做完整處置。                              │
│                                                      │
│ps：本人用此方式送信給貴屋主，實因被「乙○○的兒子否認│
│    我曾說過的話」一事整怕了。情非得已，主要目的是內容│
│    公開，以免事實被扭曲，無門申辯，請見諒！！        │
│    一一五號五樓屋主上    民國九十三年五月二十五日    │
└───────────────────────────┘
                                               A
